臺灣高等法院高雄分院民事判決
111年度上字第18號
上  訴  人  賴軍平  
            賴朋弘  
            賴真以  
共      同
訴訟代理人  陳智勇律師
被上訴人    陳吳金鵄

上列當事人間請求塗銷預告登記事件，上訴人對於中華民國110
年11月12日臺灣橋頭地方法院110年度訴字第171號第一審判決提
起上訴，本院於111年9月7日言詞辯論終結，判決如下：
    主  文
上訴駁回。
第二審訴訟費用由上訴人負擔。
    事實及理由
一、被上訴人經合法通知未於言詞辯論期日到場，核無民事訴訟
    法第386條所列各款情形，爰依上訴人之聲請，由其一造辯
    論而為判決。
二、上訴人起訴主張：上訴人外祖母即訴外人盧吳吟咏原所有之
    坐落高雄市○○區○○段000地號土地、000地號土地（下分稱系
    爭000土地、系爭000土地，合稱系爭土地；另於民國104年
    間自系爭000土地分割出系爭000-1土地，系爭000-0土地與
    系爭000土地合稱如附表所示土地），嗣盧吳吟咏於103年4
    月3日死亡，由上訴人母親盧惠那及訴外人盧俊峰繼承。又
    盧惠那於108年7月23日死亡，再由上訴人與同父異母之哥哥
    即訴外人謝南偉共同繼承，並於109年6月15日辦理繼承登記
    。上訴人於辦理繼承登記時，系爭土地上早於89年3月31日
    遭申請預告登記，限制範圍4/7，預告登記權利範圍為4/21
    ，限制登記事項如附表所示「未辦妥所有權移轉登記與請求
    權人前不得移轉予他人」(下稱89年間預告登記）。惟系爭
    土地原屬吳郭足所有，吳郭足於63年死亡，於70年間系爭土
    地辦理繼承登記時，僅由盧吳吟咏及訴外人吳志澄兩人共同
    繼承，被上訴人並未繼承，自無從將所繼承之土地與盧吳吟
    咏成立借名登記契約，並據以辦理89年間預告登記。又該預
    告登記時間為89年3月31日，迄已逾民法第125條之一般請求
    權時效，預告登記之效力即歸於消減，上訴人自得依民法第
    767條第1項中段及第828條第2項、第821條規定，請求被上
    訴人將如附表所示土地之預告登記(下稱系爭預告登記)予以
    塗銷等語。求為判決：被上訴人應將系爭預告登記予以塗銷
    。
三、被上訴人經合法通知，未於言詞辯論期日到場，亦未提出書
    狀為任何聲明或陳述，惟其於原審則以：被上訴人與上訴人
    之祖母盧吳吟咏係親姊妹，被上訴人母親吳郭足於63年間過
    世，其死亡所遺留之財產（含系爭土地）由其子女吳志士、
    吳志賀、吳志宗、吳志澄、吳楓錦、盧吳吟咏及被上訴人等
    7名子女繼承。嗣因被上訴人舉家搬遷至美國定居，遂與盧
    吳吟咏訂立借名登記契約，將其繼承之土地登記在盧吳吟咏
    名下由其代為管理，並辦理預告登記，以避免盧吳吟咏擅自
    處分。又被上訴人係委託盧吳吟咏管理至土地出售為止，則
    盧吳吟咏雖於103年間死亡，盧吳吟咏與被上訴人間之借名
    登記關係，於被上訴人繼承之土地出售前仍繼續存在，該預
    告登記自無時效消滅之問題，上訴人依民法第767條第1項中
    段及民法第828條第2項、第821條規定請求被上訴人塗銷系
    爭預告登記無理由等語置辯。
四、原審判決駁回上訴人之訴，上訴人不服，提起上訴。上訴人
    於本院聲明：㈠原判決廢棄。㈡被上訴人應將系爭預告登記塗
    銷。
五、兩造不爭執之事項：
　㈠被上訴人與上訴人之祖母盧吳吟咏係親姊妹，系爭土地原為
    被上訴人及盧吳吟咏之母親吳郭足所有。
　㈡吳郭足於63年間過世，嗣被上訴人移民美國，系爭土地於70
    年間以繼承為原因辦理繼承登記於盧吳吟咏、吳志澄名下（
    權利範圍分別為4/7、3/7），並於89年3月31日辦理預告登
    記，預告登記請求權人為被上訴人，限制範圍為4/7，預告
    登記權利範圍為4/21，登記名義人為盧吳吟咏(即89年間預
    告登記)。
　㈢盧吳吟咏於103年4月3日死亡，系爭土地權利範圍4/7由其子
    女盧俊峰、盧惠那繼承。嗣系爭219土地經判決共有物分割
    出系爭219-2土地由盧俊峰、盧惠那登記為共有人。又盧惠
    那於108年7月23日死亡，系爭219-2土地、系爭220土地（權
    利範圍分別為1/2、4/14）則由上訴人及謝南偉繼承。
六、上訴人依民法第767條1項中段及第828條第2項、第821條規
    定，請求被上訴人塗銷系爭預告登記，有無理由？
  ㈠按所有人對於妨害其所有權者，得請求除去之，民法第767條
    第1項中段定有明文。次按預告登記係對於他人之土地權利
    ，為保全其請求權而預先所為之登記，為限制登記之一，亦
    屬保全登記，其目的在於限制土地登記名義人對其土地有妨
    害保全之請求權之處分。復按稱借名登記者，謂當事人約定
    一方將自己之財產以他方名義登記，而仍由自己管理、使用
    、處分，他方允就該財產為出名登記之契約，其成立側重於
    借名者與出名者間之信任關係（最高法院98年度台上字第99
    0號裁判意旨參照）。再按借名登記契約準用委任之規定，
    故借名登記契約成立後，當事人任何一方得隨時終止，得終
    止時而不終止，並非其借名登記關係當然消滅，必待借 名
    登記關係消滅後，始得請求返還借名登記財產，故借名登記
    財產之返還請求權消滅時效，應自借名登記關係消滅時起算
    (最高法院103年度台上字第1466號民事裁判參照)。末按當
    事人主張有利於己之事實者，就其事實有舉證之責任，民事
    訴訟法第277條前段亦有明定。
  ㈡經查：被上訴人與上訴人之祖母盧吳吟咏係親姊妹，系爭土
    地原為被上訴人及盧吳吟咏之母親吳郭足所有，吳郭足於63
    年間過世，嗣被上訴人移民美國，系爭土地於70年間以繼承
    為原因辦理繼承登記於盧吳吟咏、吳志澄名下（權利範圍分
    別為4/7、3/7），並於89年3月31日辦理預告登記，預告登
    記請求權人為被上訴人，限制範圍為4/7，預告登記權利範
    圍為4/21，登記名義人為盧吳吟咏。嗣盧吳吟咏於103年4月
    3日死亡，系爭土地權利範圍4/7由其子女盧俊峰、盧惠那繼
    承。系爭219土地復經判決共有物分割出系爭219-2土地由盧
    俊峰、盧惠那登記為共有人。又盧惠那於108年7月23日死亡
    ，系爭219-2土地、系爭220土地（權利範圍分別為1/2、4/1
    4）由上訴人及謝南偉繼承等節，此為兩造所不爭執(見本院
    卷第143頁至第144頁)，復有繼承系統表、遺產稅繳清證明
    書、系爭土地登記公務用謄本、系爭土地人工登記簿謄本、
    異動索引等件在卷可參（見原審審訴卷第23頁至第31頁、第
    63頁至第75頁、訴字卷第165頁至第207頁），堪信為真實。
  ㈢上訴人主張89年間預告登記不實，且距今超過20年，已罹於
    時效而消滅等語。惟為被上訴人所否認，辯稱89年間預告登
    記係為保全被上訴人與盧吳吟咏間之借名登記契約返還請求
    權而辦理，借名登記契約之權利義務既未消滅，該預告登記
    自無時效消滅之問題等語。經查：證人即盧吳吟咏之子盧俊
    光於原審具結證稱：系爭土地原係我外祖母吳郭足所有，吳
    郭足過世後有7位繼承人，因被上訴人在66年就移民至美國
    、吳楓錦也移民到日本，所以就將繼承之土地登記在盧吳吟
    咏名下，盧吳吟咏持分部分，吳楓錦、被上訴人及盧吳吟咏
    各1/3，這樣方便管理，包含繳稅等問題都比較好處理，他
    們是要委託管理到系爭土地賣出去，賣了之後把錢給他們。
    後來會辦理預告登記，是因為被上訴人在國外要保障被上訴
    人的權利，由我媽媽盧吳吟咏辦理；吳楓錦也有做預告登記
    ，因為吳楓錦已經放棄對系爭土地的權利，所以他的部分已
    經塗銷了。我媽媽盧吳吟咏交代我跟盧惠那要把系爭土地分
    割，系爭土地買賣後把屬於被上訴人及吳楓錦持分的錢還給
    他們，媽媽盧吳吟咏生前就一直說，就有告訴我要怎麼去管
    理系爭土地繼承及買賣的事情等語（見原審訴字卷第130頁
    至第139頁），衡以證人盧俊光為上訴人之舅舅、為被上訴
    人之姪子，與兩造均具親屬關係，且係經具結始為證述，縱
    其已拋棄對盧吳吟咏之繼承權，衡情亦無甘冒偽證罪風險而
    為不實證述之理。復參諸系爭土地於70年間以繼承為原因辦
    理繼承登記於盧吳吟咏權利範圍4/7、吳志澄名下權利範圍3
    /7，係將系爭土地分為7等分，核與被上訴人所辯吳郭足於6
    3年間過世，其死亡所遺留之財產由其子女吳志士、吳志賀
    、吳志宗、吳志澄、吳楓錦、盧吳吟咏及被上訴人等7名子
    女繼承，應繼分各1/7之情節相互符合；亦核與系爭預告登
    記限制範圍為4/7，因被上訴人僅占應有部分之1/3，故預告
    登記權利範圍為4/21之情節相符，是盧俊光所為前開證述，
    應與事實相符，堪以採信。足認89年間預告登記確係因
　　被上訴人就系爭土地因繼承取得之所有權，借名登記予盧吳
    吟咏名下，為保全被上訴人之借名登記返還請求權而辦理，
    上訴人否認被上訴人與盧吳吟咏間就系爭土地有借名登記關
    係存在云云，自無足採。
　㈣次按「聲請保全左列請求權之預告登記，應由請求權人檢附
    登記名義人之同意書為之：一、關於土地權利移轉或使其消
    滅之請求權。二、土地權利內容或次序變更之請求權。三、
    附條件或期限之請求權。」土地法第79條1定有明文。「申
    請預告登記，除提出第34條各款規定之文件外，應提出登記
    名義人同意書。前項登記名義人除符合第41條第2款、第4款
    至第8款及第10款規定之情形者外，應親自到場，並依第40
    條規定程序辦理。」、「申請登記時，有下列情形之一者，
    當事人得免親自到場：…二、登記原因證明文件及同意書經
    依法公證、認證。…四、登記原因證明文件經依法由地政士
    簽證。…八、大陸地區人民或香港、澳門居民授權第三人辦
    理土地登記，該授權書經行政院設立或指定之機構或委託之
    民間團體驗證。…十、檢附登記原因發生日期前一年以後核
    發之當事人印鑑證明。」土地登記規則第137條、第41條第2
    、4、8、10款亦有明定。經查：本件89年間預告登記申請書
    案件資料，已逾保存年限而銷燬，此有高雄市政府旗山地政
    事務所109年8月17日高市旗登字第10970643900號函在卷可
    稽(見原審審訴卷第45頁)，惟參揭前開土地法及土地登記規
    則之規定，辦理預告登記應由請求權人檢附登記名義人之同
    意書，復需由登記名義人親自到場，或提供經公證、認證之
    登記原因證明文件及同意書、經依法由地政士簽證、登記原
    因發生日期前1年以後核發之當事人印鑑證明等文件，始得
    辦理，足認辨理預告登記之程序嚴謹，上訴人未能就89年間
    預告登記有何虛偽不實情事乙節，舉證以實其說，上訴人所
    為主張，亦無足採。
  ㈤上訴人另主張：借名登記契約之出名人僅出借名義予借名人
    ，就借名登記之財產並無管理、使用、處分權限。然原判決
    卻認為系爭土地借名登記予盧吳吟咏之原因，乃因被上訴人
    移民美國而委託盧吳吟咏「管理」至土地出售為止，核與借
    名登記契約之出名人僅出借名義予借名人，就借名登記之財
    產並無管理權之實務見解不符云云。惟證人盧俊光前開 證
    稱：因被上訴人在66年就移民至美國、吳楓錦也移民到日本
    ，所以就將繼承之土地登記在盧吳吟咏名下，盧吳吟咏持分
    部分，吳楓錦、被上訴人及盧吳吟咏各1/3，這樣方便管理
    ，包含繳稅等問題都比較好處理等語，足認被上訴人除將其
    繼承所得之土地借名登記於盧吳吟咏名下，而與盧吳吟咏成
    立借名契約外，並因委任盧吳吟咏管理系爭土地，而與其間
    存有委任管理之性質，應認被上訴人就系爭土地繼承取得之
    所有權，而與盧吳吟咏間成立兼具借名登記與委任性質之混
    合契約，基於當事人得自行決定契約內容之契約自由原則，
    於法自屬無違，上訴人前開主張，亦無足取。 　
　㈥再者，系爭土地被上訴人繼承所得部分，借名登記予盧吳吟
    咏之原因，乃因被上訴人移民美國，而委託盧吳吟咏管理至
    該土地出售為止，已如前述，則盧吳吟咏雖於103年間死亡
    ，盧吳吟咏與被上訴人間就系爭土地之借名登記關係，於該
    土地出售前，仍繼續存在，而屬民法第550條但書所定因委
    任事務性質不能消滅之情形，足認系爭預告登記自無時效消
    滅之問題。是以，89年間預告登記既係為保全被上訴人之借
    名登記返還請求權而辦理，則如附表所示土地因繼承分割轉
    載之系爭預告登記，亦因委任事務之性質不能消滅，被上訴
    人繼續保有系爭預告登記，即屬有據。是以，上訴人雖為如
    附表所示土地之共有人，就上開原因所辦理之預告登記，自
    有容忍之義務，則上訴人依民法第767條第1項中段及第828
    條2項、第821條規定，請求被上訴人塗銷系爭預告登記為無
    理由，應予駁回。
七、綜上所述，上訴人依民法第767條第1項中段及第828條第2項
    、第821條規定，請求被上訴人塗銷系爭預告登記為無理由
    ，應予駁回。從而，原審所為上訴人敗訴之判決，並無不合
    。上訴論旨指摘原判決不當，求予廢棄改判，為無理由，應
    駁回上訴。
八、本件事證已臻明確，兩造其餘之攻擊或防禦方法及所用之證
    據，經本院斟酌後，認為均不足以影響本判決之結果，爰不
    逐一論列，附此敘明。
九、據上論結，本件上訴為無理由，爰判決如主文。
中　　華　　民　　國　　111 　年　　9 　　月　　28　　日
                            民事第四庭
                                審判長法  官　洪能超
                                      法  官  邱泰錄
                                      法  官  李珮妤
以上正本證明與原本無異。
如對本判決上訴，須於判決送達後20日內向本院提出上訴狀，其
未表明上訴理由者，應於上訴後20日內向本院提出上訴理由書（
均須按他造當事人之人數附繕本）。上訴時應提出委任律師或具
有律師資格之人之委任狀，並依附註條文規定辦理。如委任律師
提起上訴者，應一併繳納上訴審裁判費。。
中　　華　　民　　國　　111 　年　　9 　　月　　28　　日
                                      書記官  劉鴻瑛
附註：
民事訴訟法第466 條之1 ：
對於第二審判決上訴，上訴人應委任律師為訴訟代理人，但上訴
人或其法定代理人具有律師資格者，不在此限。
上訴人之配偶、三親等內之血親、二親等內之姻親，或上訴人為
法人、中央或地方機關時，其所屬專任人員具有律師資格並經法
院認適當者，亦得為第三審訴訟代理人。
第1 項但書及第2 項情形，應於提起上訴或委任時釋明之。
附表

編號 土地段號 請求權人 登記名義人 限制範圍 預告登記權利範圍 限制登記事項 預告登記文號 1 高雄市○○區○○段00000地號 陳吳金鵄 盧吳吟咏 4/7 4/21 未辦妥所有權移轉登記予請求權人前不得移轉予他人 高雄市政府地政局旗山地政事務所民國89年3月31日收件，旗登字第00000號 2 高雄市○○區○○段000號